【裁判字號】    94,重上,523
【裁判日期】    950530
【裁判案由】    分配表異議之訴
【裁判全文】
臺灣高等法院民事判決                 94年度重上字第523號
上  訴  人  中華成長一資產管理股份有限公司
法定代理人  甲○○
訴訟代理人  張沐芝律師
            侯水深律師
被  上訴人  協固國際股份有限公司
法定代理人  乙○○
訴訟代理人  郭俊德律師
            方鳴濤律師
複  代理人  枋啟民律師
上列當事人間請求分配表異議之訴事件，上訴人對於中華民國94
年9月16日臺灣臺北地方法院94年度重訴字第968號第一審判決提
起上訴，經本院於95年5月17日言詞辯論終結，判決如下：
    主  文
原判決關於駁回後開第二項之訴暨該部分訴訟費用之裁判均廢棄
。
台灣台北地方法院92年度執天字第23679號強制執行事件於民國
94年4月21日所製作之分配表，其受償次序編號7被上訴人債權原
本新台幣8,732,300元受償金額新台幣8,732,300元，應更正為受
償次序編號8被上訴人債權原本新台幣6,032,300元受償金額新台
幣0元；受償次序編號8上訴人債權原本50,000,000元受償金額
36,565,351元，應更正為受償次序編號7債權原本50,000,000元
受償金額45,297,651元。
其餘上訴駁回。
第一、二審訴訟費用由被上訴人負擔。
    事實及理由
一、上訴人起訴主張：
（一）訴外人華國大飯店股份有限公司（下稱華國飯店積欠世華
      商業銀行股份有限公司（下稱世華銀行）款項，曾執台北
      市○○區○○段161地號土地及其上建物即建號01921建號
      至01924建號（下稱原建物），設定抵押權予世華銀行，
      嗣華國飯店欲將原建物拆除改建為停車塔即門牌號碼為台
      北市○○街25巷13號（下稱新建物），因拆除原建物將使
      世華銀行之抵押權消滅，而就新建物承包商即被上訴人因
      承攬興建所取得法定抵押權必先於世華銀行之抵押權，而
      華國飯店仍需向世華銀行辦理新建物之建築融資貸款，為
      保障世華銀行之債權及獲得其同意拆除原建物，遂由被上
      訴人於承攬興建新建物前之86年3 月31日出具法定抵押權
      拋棄切結書。雖斯時法定抵押權尚未發生，然法定抵押權
      係為保護承攬人之工程款債權，非不得由承攬人預先處分
      而為拋棄之意思表示，該切結書之真意係被上訴人行使法
      定抵押權時，不得主張優先於世華銀行之第一順位抵押權
      ，此項約定於被上訴人與世華銀行間產生債之相對性及拘
      束力，尚不生物權效力，此外，世華銀行要求被上訴人出
      具法定抵押權拋棄切結書，係正當權利之行使，為建築、
      營造及金融業慣例，行政院公平交易委員會亦不否認抵押
      權拋棄切結書之法律效力，故被上訴人應受拋棄切結書之
      拘束。茲因華國飯店無力清償債務，系爭新建物暨台北市
      中山區○○段161地號土地遭查封拍賣（原審法院92年度執
      天字第23679號強制執行事，以下合稱執行標的），拍賣
      所得之價金業於94年4 月21日作成分配表，詎被上訴人竟
      主張優先受償，顯有違反誠信，與民法第148條規定不符
      。而世華銀行已將其對華國飯店之債權讓與伊，伊乃世華
      銀行抵押債權之繼受人，並於92年4 月22日完成讓與登記
      ，為執行標的之第一順位抵押權人，本金最高限額為
      6,000萬元，自得以世華銀行所得主張之權利對抗被上訴
      人。本件系爭新建物拍賣所得價金於清償伊之抵押債權後
      ，已無餘額可供被上訴人受償，況被上訴人於原審自認其
      法定抵押權之債權額金額為7,732,300元，及至本院更自
      認債權額僅餘6,032,300元，足見原審法院執行處作成之
      分配表上所列次序7被上訴人分配金額新台幣（下同）
      8,732,300元部分，顯然有誤，應予剔除，剔除後其金額
      均應由伊受償，爰依法提起本件分配表異議之訴。
（二）上訴聲明：
     1、原判決廢棄。
     2、原審法院92年度執天字第23679號強制執行事件於94 年
        4月21日所作分配表，其受償次序編號5被上訴人受償金
        額69,858元，及受償次序編號7被上訴人受償金額
        8,732,300元，均應予剔除。其受償次序編號8上訴人受
        償金額36,565,351元，應更正為45,367,509元。
二、被上訴人則以：
（一）華國飯店於87年6 月15日與伊簽訂機械停車設備工程承攬
      合約書，約定由伊承攬停車塔興建工程，嗣雙方另簽訂機
      械停車設備追加工程合約書，總計工程款為32,380,000元
      ，該工程已於88年12月20日完工，依修正前民法第513 條
      規定，伊就系爭新建物已取得法定抵押權。而上訴人自世
      華銀行所受讓之抵押權，係於89年3 月21日始設定登記，
      依修正前民法第513條規定，伊之法定抵押權已於88年12
      月20日成立生效，自應較上訴人之抵押權優先受償。
（二）伊雖於86年3 月31日出具法定抵押權拋棄切結書，然當時
      系爭新建物尚未興建完成，法定抵押權之債權尚未發生，
      無抵押權存在，自無權利得以拋棄，故該切結書係以不能
      之給付為標的，依民法第246條第1項規定，應屬無效。且
      法定抵押權雖係基於法律規定而發生，不待登記即生效力
      ，惟其拋棄，仍屬依法律行為而喪失不動產物權之處分，
      依民法第759條規定，非經依法登記，不生消滅之效果，
      此亦由原審法院92年度執字第23679號、本院93年度抗字
      第2601號裁定駁回上訴人於強制執行程序中所為聲明異議
      與抗告在案。
（三）民法第513條規定之法定抵押權，規範目的係為特別保護
      承攬人，世華銀行以龐大經濟實力及建築、營造及金融業
      實務上慣例，迫使伊簽訂切結書拋棄法定抵押權，規避民
      法第513條之強行規定，屬脫法行為，且有礙正常交易秩
      序，依民法第71條、第72條規定，該切結書應為無效。
（四）上訴人縱因上開切結書對伊有普通債權之效力，亦僅得要
      求伊辦理抵押權次序之讓與或為拋棄法定抵押權之登記，
      尚不影響分配表依法定抵押權、意定抵押權之優先順序決
      定分配次序。
（五）華國飯店就32,380,000元之工程款，於支付第1、2、3、4
      期之工程款320萬元、640萬元、640萬元及640萬元後，尚
      有998萬元迄未給付，嗣雙方約定以4 紙支票支付工程款
      9,842,000元，並保留138,000元為保證金，然該4紙支票
      均遭退票而無法兌現，雙方遂於90年5 月7日簽訂同意書，
      約定由華國飯店將系爭63個車位，以每月10萬元出租予伊
      經營，並以89年12月起至90年3 月之租金與追加工程款互
      抵，其餘工程款自90年4月1日起，5年共分60期，按月攤
      還本息197,205元，租金於還款期間直接自應付之還款扣
      抵，扣抵後每月應給付97,205元予伊。詎華國飯店從未將
      每月之97,205元給付予伊，伊乃於92年11月7 日聲明參予
      分配，並算至92年10月底，被上訴人仍有承攬報酬
      8,732,300元，於扣除至95年3月之扣抵租金後，被上訴人
      對華國大飯店尚有承攬報酬6,032,300元迄未受償等語，
      資為抗辯。
（六）答辯聲明：駁回上訴。
三、兩造不爭執之事項：
（一）被上訴人於87年6 月15日與華國飯店簽訂機械停車設備工
      程承攬合約書，約定由伊承攬停車塔興建工程，嗣雙方另
      簽訂機械停車設備追加工程合約書，總計工程款為
      32,380,000元，華國飯店於88年12月20日就新建物辦理第
      一次登記，足見系爭工程已完工，被上訴人依法於當日即
      取得法定抵押權。
（二）上訴人自世華銀行受讓新建物之抵押權，係於89年3 月21
      日始設定登記。
（三）華國飯店因積欠世華銀行款項，曾執原建物及所座落之土
      地，設定抵押權予世華銀行，嗣華國飯店欲將原建物改建
      為停車塔即系爭執行標的，被上訴人為新建物之承攬人，
      因華國飯店為保障世華銀行之債權及獲得其同意拆除原建
      物之要求，被上訴人遂於承攬建築前先出具法定抵押權拋
      棄切結書交付世華銀行。
（四）日後世華銀行將其對華國飯店之債權讓與上訴人，華國飯
      店因無力清償債務，系爭執行標的遭查封拍賣，拍賣所得
      之價金業已作成分配表，被上訴人本於法定抵押權人地位
      參與分配，分別經列為受償次序編號5之受償金額69,858
      元，及受償次序編號7受償金額8,732,300元。
      以上事實，有土地抵押權移轉變更契約書、法定抵押權拋
      棄切結書、同意書、機械停車設備工程承攬合約書、機械
      停車設備追加工程合約書、建物登記謄本等影本在卷可稽
     （見原審卷第15-21、57-78頁），且為兩造所不爭，並經
      本院依職權調閱原審法院92年度執字第23679號拍賣抵押
      物強制執行卷宗核查無訛，堪信屬實。
四、本件依民事訴訟法第463條準用第270之1條第1項第3款規定
    協議簡化爭點，兩造同意簡化爭點如下：（見本院卷第48頁
    ）
（一）系爭拋棄抵押權切結書之效力如何？被上訴人應否受其拘
      束即其抵押債權之受償順位是否優於上訴人？
（二）被上訴人之抵押債權額為何？
五、法院之判斷：
（一）按88年4月21日修正前之民法第513條規定承攬之工作，為
      建築物或其他土地上之工作物或為此等工作物之重大修繕
      者，承攬人就承攬關係所生之債權，對於其工作所附之定
      作人之不動產，有抵押權，此一權利不待登記，即生效力
      ，本件被上訴人所興建之停車塔工程雖係於88年12月20日
      民法修正後完工，但依民法債編施行法第1條之規定，被
      上訴人之法定抵押權仍應適用修正前民法513條之規定，
      故被上訴人之法定抵押權雖尚未辦理登記，但已於88年12
      月20日完工時依法取得法定抵押權，此部分亦為上訴人所
      不爭，自堪認定。
（二）次查，被上訴人承攬華國飯店停車塔興建工程，而系爭工
      程採原地改建方式，必須拆除華國飯店原建物，由於原建
      物已設定抵押權予世華銀行，拆除原建物，將損及世華銀
      行抵押權，就世華銀行之立場而言，自屬不願意拆除，為
      化解華國飯店貸款之困難，世華銀行乃於86年3 月31日要
      求被上訴人出具法定抵押權拋棄切結書，依其內容記載可
      知（見原審卷第19頁），被上訴人所以同意出具法定抵押
      權拋棄切結書，目的係為供定作人華國飯店向世華銀行貸
      款，而華國飯店嗣後確係持系爭切結書向世華銀行辦妥貸
      款手續，此為被上訴人所不爭，足証被上訴人明知華國飯
      店欲順利取得建築融資貸款，繫於世華銀行取得系爭停車
      塔為第一順位抵押擔保，兩者互為因果，但依前開說明，
      被上訴人之法定抵押權必定在世華銀行取得抵押權之前發
      生效力，惟被上訴人就系爭停車塔之承攬報酬端賴定作人
      華國飯店獲得世華銀行之建築融資貸款，方能給付，遂於
      切結書內表明就法定抵押權拋棄對世華銀行主張優先受償
      之權利。
（三）按民法修正前之法定抵押權，固不待登記即生效力，但法
      定抵押權係屬物權，其拋棄依據民法第758條規定非經登
      記不生效力，惟權利之行使，不得以損害他人為主要目的
      ，應依誠實信用方法，民法第148條定有明文，法定抵押
      權既係以保護承攬人對定作人之工程款債權為主要目的，
      核與公益無涉，則就此項私有權利，非不得由承攬人拋棄
      之，倘承攬人明知有此項權利，但為確保其對於定作人之
      工程款債權得以早日實現，於無待法定抵押權之行使前，
      即向金融業者以拋棄就定作人所有工作物之法定抵押權為
      條件，以換取定作人得經由該金融業者取得資金之意思表
      示，自難謂該拋棄之意思表示，於承攬人及金融業者之間
      不生債之效力（參見最高法院94年台上字第407號，94年
      台上字第282號判決要旨），本件被上訴人與世華銀行所
      簽訂之法定抵押權拋棄切結書，雖因未辦理登記，不生法
      定抵押權消滅之效力，但兩造已明知法定抵押權優先於世
      華銀行之抵押權，而由被上訴人同意不對世華銀行主張優
      先受償之效力，並非拋棄法定抵押權，而僅係針對特定之
      世華銀行，同意不行使其優先受償之權利，則此種約定基
      於債之相對性及拘束力，在被上訴人與世華銀行之債權受
      讓人即上訴人間，應發生效力，且難認有違反法律強制或
      禁止之規定，亦非以不能之給付為契約標的，應屬有效，
      亦即被上訴人應受該切結書之拘束，不得對上訴人主張優
      先受償。
（四）再查，被上訴人就華國飯店之承攬報酬雖有8,732,300元
      ，惟被上訴人於本院審理時已自承因訴外人中興電工同意
      支付積欠之租金（每月10萬元，共計17月），以之抵銷後
      ，其對華國飯店之抵押債權額僅為6,032,300元（見本院
      卷第50頁），故被上訴人僅得就6,032,300元之債權受償
      ，逾此部分即無受償權。
（五）末查，依據強制執行法第29條規定，債權人因強制執行而
      支出之費用，得求償債務人者，得準用民事訴訟法第91條
      之規定，向執行法院聲請確定其數額，前項費用及其他為
      債權人共同利益而支出之費用，得求償於債務人者，得就
      強制執行之財產先受清償，故有關於各債權人為聲請強制
      執行所支出執行費，依前開說明應優先受償，本件被上訴
      人本於系爭抵押債權而聲請參與分配，已支付執行費
      69,858元，業經執行法院於分配表之附註欄加以註明，則
      被上訴人就此項執行費用依法享有優先受償權，上訴人主
      張就此項費用被上訴人無優先受償權，應予剔除，於法未
      合，自不足採。
六、綜上所述，被上訴人既出具切結書，同意被上訴人就處分系
    爭抵押物之所得款項，優先清償華國飯店所積欠上訴人之借
    款債務，而此項約定，依前所述具有拘束兩造之效力，則上
    訴人主張就系爭執行標的物拍賣價金之分配次序上，優先於
    被上訴人受償，自屬可採。故上訴人請求將原審法院92年度
    執天字第23679號強制執行事件於94年4月21日所作分配表中
    所列受償次序編號7被上訴人受償金額8,732,300元，更正為
    受償次序編號8被上訴人債權原本6,032,300元受償金額0 元
    ；受償次序編號8上訴人債權原本50,000,000元，受償金額
    36,565,351元，應更正為受償次序編號7債權原本
    50,000,000元受償金額45,297,651元（36,565,351＋
    8,732,300），應予准許，逾此部分之請求，不應准許，原
    審就前開應予准許部分，所為上訴人敗訴之判決，尚有未合
    ，上訴意旨指摘原判決此部分不當，求予廢棄改判，為有理
    由，至不應准許部分，原審所為上訴人敗訴之判決，其理由
    雖與本院不同，但結果並無二致，仍應維持，此部分上訴意
    旨指摘原判決不當，求予廢棄改判，為無理由。
七、本件事証已臻明確，兩造其餘攻擊防禦方法及未經援用之舉
    証，經本院詳加審究後認與判決結果不生影響，爰不一一論
    述，附此敘明。
據上論結，本件上訴為一部有理由，一部無理由，依民事訴訟法
第449條第2項、第450條、第78條，判決如主文。
中    華    民    國    95    年    5     月    30    日
                  民事第十四庭  審判長法  官  許正順
                                      法  官  鍾任賜
                                      法  官  張  蘭
正本係照原本作成。
如不服本判決，應於收受送達後20日內向本院提出上訴書狀，其
未表明上訴理由者，應於提出上訴後20日內向本院補提理由書狀
（均須按他造當事人之人數附繕本）上訴時應提出委任律師或具
有律師資格之人之委任狀；委任有律師資格者，另應附具律師資
格證書及釋明委任人與受任人有民事訴訟法第466條之一第一項
但書或第二項（詳附註）所定關係之釋明文書影本。
中    華    民    國    95    年    5     月    30    日
                                      書記官  應瑞霞
附註：
民事訴訟法第四百六十六條之一（第一項、第二項）：
對於第二審判決上訴，上訴人應委任律師為訴訟代理人。但上訴
人或其他法定代理人具有律師資格者，不在此限。
上訴人之配偶、三親等內之血親、二親等內之姻親，或上訴人為
法人、中央或地方機關時，其所屬專任人員具有律師資格並經法
院認為適當者，亦得為第三審訴訟代理人。


司法院資訊處製作；財團法人民間司法改革基金會備份。
